ACORDAO-COMPLETO-2295256

ACÓRDÃO 1934/2019 ATA 7/2019 - SEGUNDA CÂMARA

VISTOS, relatados e discutidos estes autos de tomada de contas especial instaurada pela Fundação Cultural Palmares/Ministério da Cultura (FCP/MinC) , em desfavor do Sr. Tiburtino Mariano dos Santos, presidente à época da Obra Assistencial Centro Espírita Mensageiros de Oxalá (CEMO) , em razão da impugnação total da prestação de contas do Convênio 45/2005, que tinha por objeto a realização do projeto “Saber Fazer: Valor da Cultura Afro”,	
	ACORDAM os Ministros do Tribunal de Contas da União, reunidos em Sessão da 2ª Câmara, diante das razões expostas pelo Relator, em:
9.1. arquivar os presentes autos, sem julgamento de mérito, em razão da ausência de pressupostos de constituição e de desenvolvimento válido e regular do processo, com fundamento nos arts. 201, § 3º, e 212, do Regimento Interno do TCU, c/c o art. 5º, inc. I, da Lei 8.443/1992; 
9.2. dar ciência deste acórdão ao Ministério da Cidadania, sucessor do Ministério da Cultura, e ao responsável.

Tomada de contas especial instaurada  em razão da impugnação total da prestação de contas de convênio  que tinha por objeto a realização do projeto Saber Fazer: Valor da Cultura Afro.

Segunda Câmara

Entidades/órgãos do Governo do Estado de Goiás.

3. Interessados/Responsáveis:
3.1. Interessado: Ministério da Cultura (01.264.142/0001-29)
3.2. Responsável: Obra Assistencial Centro Espírita Mensageiros de Oxalá (01.030.493/0001-75).

13.1. Ministros presentes: Ana Arraes (Presidente), Augusto Nardes (Relator), Aroldo Cedraz e Raimundo Carreiro.
13.2. Ministros-Substitutos presentes: Marcos Bemquerer Costa e André Luís de Carvalho.

AUGUSTO NARDES

Adoto como parte do Relatório a ulterior instrução elaborada no âmbito da Secretaria de Controle Externo no Estado de Goiás (Secex/GO) , acostada à peça 21, com a qual se manifestou de acordo o dirigente da unidade técnica (peça 22) :	
“INTRODUÇÃO
1.	Cuidam os autos de tomada de contas especial instaurada pela Fundação Cultural Palmares/Ministério da Cultura (FCP/MinC) , em desfavor do Sr. Tiburtino Mariano dos Santos, presidente à época da Obra Assistencial Centro Espírita Mensageiros de Oxalá (CEMO) , em razão da impugnação total da prestação de contas do Convênio 45/2005 (peça 1, p. 54-70) , que tinha por objeto a realização do projeto ‘Saber Fazer: Valor da Cultura Afro’, conforme Plano de Trabalho (peça 1, p. 72-76) .
HISTÓRICO
2.	Conforme disposto no Convênio 45/2005 (peça 1, p. 54-56) , foram previstos R$ 178.745,00 para a execução do objeto, dos quais R$ 172.087,00 seriam repassados pelo concedente e R$ 6.658,00 corresponderiam à contrapartida. Posteriormente, foi acrescido o valor de R$ 19.588,00, sendo que R$ 19.000,00 à conta da concedente e R$ 588,00 referente à contrapartida, conforme Segundo Termo Aditivo (peça 1, p. 152) .
3.	Os recursos federais foram repassados em duas parcelas mediante ordens bancárias 2005OB901329 (R$ 172.087,00) e 2006OB900664 (R$ 19.000,00) , datadas de 28/12/2005 e de 11/8/2006, respectivamente (peça 1, p. 82 e 170) .
4.	O ajuste vigeu no período de 23/12/2005 a 31/8/2006 (peça 1, p. 66 e 130) , com prazo final para apresentação da prestação de contas de sessenta dias da data de vencimento da vigência, conforme cláusula nona do convênio (peça 1, p. 64) . Portanto, na data de 30/10/2006.
5.	A Prestação de Contas foi apresentada, intempestivamente, em 5/2/2007, conforme Ofício 28/2007 (peça 1, p. 192) e documentos que a compuseram (peça 1, p. 194-224) .
6.	A área técnica da Fundação Palmares consignou no Despacho 141/2014/DPA/FCP/ Minc (peça 1, p. 226-227) que a entidade religiosa não encaminhou o relatório de cumprimento do objeto, o que impossibilitou proceder o exame técnico da execução das metas pactuadas.
7.	A análise financeira da prestação de contas foi efetivada em 23/9/2014, conforme Parecer Financeiro 48/2014/CCONV (peça 1, p. 228-234) e reanalisada em 5/12/2014, conforme Parecer Financeiro 69/2014/CCONV (peça 1, p. 244-250) , tendo concluído pela sua reprovação, conforme demonstrado em instruções anteriores (peças 2 e 15) 
8.	A Coordenação de Convênios reprovou a prestação de contas por meio do Despacho 166/2014/CCONV/CGI/FCP/MinC (peça 1, p. 252-254) , em razão do ‘não encaminhamento da documentação complementar necessária que atestasse a comprovação dos valores originais repassados, que comprovasse a execução financeira do objeto, conforme determina a Instrução Normativa ST 01/97, de 15/1/1997, art. 28’.
9.	No Relatório do Tomador de Contas 04/2015 (peça 1, p. 278-292) , restou caracterizada a responsabilidade do Sr. Tiburtino Mariano dos Santos, CPF XXX.436.301-XX, presidente da Obra Assistencial Centro Espírita Mensageiros de Oxalá (CEMO) , em razão da impugnação total das despesas realizadas com os recursos do Convênio 45/2005, por não ter comprovado o cumprimento do objeto pactuado, como previsto no artigo 5º da Portaria Interministerial 01/1997.
10.	O Relatório de Auditoria 1814/2015 do Controle Interno (peça 1, p. 348-350) retrata as questões relatadas no Relatório do Tomador de Contas.
11.	Diante disso, a Secretaria de Controle Interno certificou a irregularidade das contas (peça 1, p. 351) , acompanhado do parecer do dirigente do órgão de controle interno, tendo o Ministro de Estado da Cultura, João Luiz Silva Ferreira, registrado o conhecimento das conclusões daquele órgão de controle interno (peça 1, p. 360) .
12.	Posteriormente, o processo foi encaminhado ao TCU, cuja instrução inicial (peça 2) , reconheceu também como responsável solidária pelo débito a pessoa jurídica de direito privado Obra Assistencial Centro Espírita Mensageiros de Oxalá – CEMO, proposta a citação desta solidaria ao Sr. Tiburtino Mariano dos Santos, em decorrência da não comprovação da boa e regular aplicação dos recursos repassados por força do Convênio 45/2005.
13.	Após a instrução inicial (peça 2) , tendo em vista a inserção de documento noticiando o falecimento do Sr. Tiburtino Mariano dos Santos (peça 5) , foi proposta a realização de diligência ao Cartório de 2º Ofício de Registro Civil de Títulos e Documentos Brasília Asa Sul 504 e ao Tribunal de Justiça do Distrito Federal e dos Territórios (TJDFT) , solicitando ao primeiro cópia da Certidão de Óbito e informações acerca da existência de processo de inventário, bens, nomes e endereços dos herdeiros e do inventariante do espólio; e, ao segundo, informações acerca da existência de processo de inventário, bens, nomes e endereços dos herdeiros e do inventariante do espólio de Tiburtino Mariano dos Santos, CPF XXX.436.301-XX (peça 6) .
14.	Essa proposta contou com a anuência da Unidade Técnica (peças 7 e 8) e foi efetivada por meio dos expedientes constantes às peças 9 e 10. As respostas apresentadas compõem as peças 13 e 
15.	Na instrução anterior (peça 15) , em razão do falecimento do Sr. Tiburtino Mariano da Silva, observou-se que o longo transcurso de tempo entre os fatos geradores do débito (2005 e 2006) e a possível citação válida do espólio poderia impedir que os responsáveis exercessem de maneira plena o direito à ampla defesa e do contraditório, artigo 5º, inciso LV da CF por parte dos defendentes, como demonstram os julgados em outras situações semelhantes (Acórdão 4982/2011-TCU-Segunda Câmara, 4.776/2013-2ª Câmara, 3.141/2014-Plnário, 1.534/2015-1ª Câmara, 2.146/2015-Plenário, 6.265/2016-2ª Câmara, entre outros) .
16.	Como consequência, a partir da análise realizada na instrução (peça 15) , foi promovida a citação apenas da sociedade Obra Assistencial Centro Espírita Mensageiros de Oxalá (CEMO) , por meio do Ofício 1925/2016 (peça 18) para que apresentasse alegações de defesa ou recolhesse os valores aos cofres da Fundação Cultural Palmares.
EXAME TÉCNICO
Alegações da sociedade Obra Assistencial Centro Espírita Mensageiros de Oxalá (CEMO) (peça 20) 
17.	A sociedade Obra Assistencial Centro Espírita Mensageiros de Oxalá (CEMO) tomou ciência do Ofício de Citação 1925/2016 (peça 18) em 20/12/2016, conforme Aviso de Recebimento – AR (peça 19) e apresentou, intempestivamente, suas alegações defesa em 9/1/2017, por meio do Ofício 12/2016-CEMO (peça 20, p. 1) .
18.	Observa-se que a representante legal do CEMO não se defendeu das irregularidades pontuadas no Ofício Citatório 1925/2016 (peça 18) , limitando-se a encaminhar a documentação do Convênio 45/2005 (peça 20, p. 2-251) .
Análise
19.	Da análise da documentação complementar apresentada, constata-se que não foram encaminhados relatórios de atividades desenvolvidas de todos os prestadores de serviço; relatório de cumprimento do objeto do Convênio 45/2005; relatório de atividades desenvolvidas pelos beneficiários de diárias, informando a relevância das despesas com diárias para o atingimento do objeto; justificativa da despesa de R$ 8.000,00, Nota Fiscal 231, expedida por Luciano Gonzaga Guimarães; cópias dos procedimentos licitatórios ou justificativa com embasamento legal para os casos de dispensa de licitação para todas as despesas realizadas; e cópia dos contratos firmados com os prestadores de serviços e dos fornecedores pagos com recursos do convênio. 
20.	A documentação apresentada versa somente sobre comprovantes de despesas (recibos, notas fiscais e cópias de cheques) . Confrontando esses documentos com a relação de documentos faltantes apontada pela Fundação Cultural Palmares/Ministério da Cultura (FCP/MinC) em seu Parecer Financeiro 69/2014 (peça 1, p. 244-250) , verifica-se que foram oferecidos apenas alguns documentos, conforme quadro demonstrativo a seguir:
	Beneficiário/Fornecedor
	Pagamento
	Data
	Documento
	Peça 20, p.
	Valor R$ 

	Quitéria Cleonice Timbú de Souza
	900.001
	04/01/2006
	recibo
	ausente
	800,00

	Quitéria Cleonice Timbú de Souza
	900.002
	04/01/2006
	recibo
	ausente
	267,00

	Cícera Nascimento Farias
	900.003
	04/01/2006
	recibo
	ausente
	261,00

	Restaurante Churrascão
	900.004
	19/01/2006
	231
	ausente
	8.000,00

	NIX - Comunicação Audivisual Ltda
	900.007
	20/01/2006
	17
	ausente
	1.500,00

	Quitéria Cleonice Timbú de Souza
	900.015
	08/02/2006
	recibo
	ausente
	700,00

	Quitéria Cleonice Timbú de Souza
	900.016
	08/02/2006
	recibo
	ausente
	522,00

	Quitéria Cleonice Timbú de Souza
	900.021
	23/02/2006
	recibo
	ausente
	435,00

	Quitéria Cleonice Timbú de Souza
	900.022
	10/03/2006
	recibo
	ausente
	435,00

	Ruth Gomes de Sá
	900.023
	10/03/2006
	recibo
	ausente
	435,00

	Jane Soares Chagas
	900.025
	23/03/2006
	recibo
	ausente
	348,00

	Quitéria Cleonice Timbú de Souza
	900.026
	23/03/2006
	recibo
	ausente
	348,00

	A&D Moveis Ltda
	900.029
	18/03/2006
	339
	84
	215,00

	Elisângela de Oliveira Alves
	900.031
	28/03/2006
	recibo
	49
	920,00

	Marcos Rodrigues Sene
	900.033
	28/03/2006
	recibo
	76-77
	880,00

	Quitéria Cleonice Timbú de Souza
	900.044
	04/05/2006
	recibo
	ausente
	435,00

	Quitéria Cleonice Timbú de Souza
	900.049
	04/05/2006
	recibo
	ausente
	640,00

	Cícera Nascimento da Silva Farias
	900.050
	04/05/2006
	recibo
	ausente
	320,00

	Ruth Gomes de Sá
	900.051
	04/05/2006
	recibo
	ausente
	360,00

	Anna Raissa de Santana Martins
	900.053
	04/05/2006
	recibo
	ausente
	348,00

	Raquel Correia de Andrade
	900.054
	05/06/2006
	recibo
	ausente
	435,00

	Cicera Nascimento da Silva Farias
	900.046
	05/06/2006
	recibo
	39
	455,00

	Anna Raissa de Santana Martins
	900.047
	05/06/2006
	recibo
	ausente
	525,00

	Pedro Ferreira Cavalcante
	900.055
	05/06/2006
	recibo
	ausente
	300,00

	Anna Raissa de Santana Martins
	1
	22/06/2006
	recibo
	ausente
	689,00

	Raquel Correia de Andrade
	2
	22/06/2006
	recibo
	ausente
	522,00

	Mega refrigeração Ltda
	16
	03/07/2006
	3059
	184
	4.883,00

	Jane Soares Chagas
	18
	03/07/2006
	recibo
	168
	400,00

	Jane Soares Chagas
	18
	03/07/2006
	recibo
	ausente
	404,00

	Raquel Correia de Andrade
	20
	20/07/2006
	recibo
	110
	300,00

	Claúdia Aragão Martins
	900.058
	21/07/2006
	recibo
	23
	448,00

	Reformac Manutenção Ltda
	900.063
	22/08/2006
	16
	75
	1.200,00

	Jose Marques de Jesus
	900.065
	22/08/2006
	recibo
	127
	200,00

	La Preferitta Pizzaria Restaurante
	900.065
	23/08/2006
	19019
	ausente
	53,20

	Maria do Carmo Gama Campos Silva
	900.081
	24/08/2006
	recibo
	139
	880,00

	Edson de Moura Fonseca
	800.084
	24/08/2006
	recibo
	124
	880,00

	Iran dos Lírios Rocha
	900.085
	24/08/2006
	recibo
	119
	880,00

	Carlos Batista Barbosa
	900.086
	24/08/2006
	recibo
	105-106
	880,00

	Maria da Conceição de Souza Bispo
	900.087
	24/08/2006
	recibo
	ausente
	880,00

	Raquel Correia de Andrade
	900.088
	24/08/2006
	recibo
	ausente
	300,00

	Armarinho Carmargo
	78
	25/08/2006
	2176
	150
	435,00

	Armarinho Carmargo
	79
	25/08/2006
	2176
	150
	435,00

	Quitéria Cleonice Timbú de Souza
	27
	28/08/2006
	recibo
	ausente
	706,40

	Pagamento de INSS
	28
	28/08/2006
	GPS
	ausente
	2.090,00

	Pagamento de INSS
	29
	28/08/2006
	GPS
	ausente
	844,40

	Pagamento de INSS
	31
	28/08/2006
	GPS
	ausente
	1.056,60

	Pagamento de INSS
	33
	28/08/2006
	GPS
	ausente
	285,00

	Quitéria Cleonice Timbú de Souza
	34
	28/08/2006
	recibo
	ausente
	285,00

	Quitéria Cleonice Timbú de Souza
	34
	28/08/2006
	recibo
	ausente
	285,00

	Sthefanio Reis Pinho - ME
	36
	30/08/2006
	355
	249
	1.484,00

	Ruth Gomes de Sá
	37
	30/08/2006
	recibo
	ausente
	250,00

	A&D Moveis Ltda
	39
	30/08/2006
	355
	148
	215,00

	Sinha Aviamentos Ltda
	40
	30/08/2006
	12822
	149
	40,00

	Sinha Aviamentos Ltda
	900.089
	30/08/2006
	12821
	104
	60,00

	Aprendiz Papelaria Ltda
	900.093
	30/08/2006
	1279
	102
	320,00

	Aprendiz Papelaria Ltda
	900.094
	30/08/2006
	1278
	103
	525,00

	Anna Raissa de Santana Martins
	900.096
	30/08/2006
	recibo
	ausente
	474,00

	Posto Porto Belo
	-
	-
	40518
	ausente
	126,01

	Caixa Economica Federal
	-
	-
	174196380
	ausente
	100,00

	Caixa Economica Federal
	-
	-
	-
	ausente
	800,00

	Caixa Economica Federal
	-
	-
	-
	ausente
	300,00

	Banda Musical Trio Aruanda
	-
	-
	-
	ausente
	4.963,00

	Armarinho Camargo
	-
	-
	2176
	150
	15,00

	Total

	49.777,61

21.	Contudo os documentos apresentados, destacados no item anterior, não podem ser aceitos como comprovantes de despesas realizadas com recursos do Convênio 45/2005, em primeiro lugar por não trazer a identificação do convênio, descumprindo assim as exigências da IN/STN 01/1997; em segundo lugar por a entidade responsável não ter apresentado a documentação complementar requerida no Ofício Citatório, quais sejam: relatório de cumprimento do objeto do Convênio 045/2005; relatórios de atividades desenvolvidas de todos os prestadores de serviço; relatório de atividades desenvolvidas pelos beneficiários de diárias, informando a relevância das despesas com diárias para o atingimento do objeto; justificativa da despesa de R$ 8.000,00, Nota Fiscal 231, expedida por Luciano Gonzaga Guimarães; cópias dos procedimentos licitatórios ou justificativa com embasamento legal para os casos de dispensa de licitação para todas as despesas realizadas; e cópia dos contratos firmados com os prestadores de serviços e dos fornecedores pagos com recursos do convênio.
22.	Assim, os comprovantes (recibos, notas fiscais) apresentados são insuficientes para afastar e/ou reduzir o débito apurado, pois a ausência de menção do número do convênio nos documentos fiscais, quando somada a outras irregularidades, enseja a rejeição da prestação de contas final do Convênio 45/2005.
23.	Dessa forma, como a entidade Obra Assistencial Centro Espírita Mensageiros de Oxalá (CEMO) não encaminhou a totalidade dos documentos requeridos no Ofício Citatório 1925/2016, não apresentou documentos hábeis a desconstituir o débito apurado, ou seja, os documentos apresentados são insuficientes para comprovar a boa regular aplicação dos recursos públicos repassados por força do Convênio 45/2005, suas alegações de defesa devem rejeitadas, tendo, por consequência, suas contas julgadas irregulares e condenada em débito.
24.	Quanto a possível aplicação da multa prevista no art. 57 da Lei 8.443/1992, opina-se pela não aplicação da mesma, ante a ocorrência da prescrição punitiva, uma vez que o convênio em tela foi celebrado em data anterior ao novo Código Civil e que, entre a data da vigência do mencionado diploma legal e a citação da entidade responsável, decorreu prazo superior a dez anos.
CONCLUSÃO
25.	Considerando que os documentos constantes do processo não permitem concluir sobre a regularidade na aplicação dos recursos recebidos por força do Convênio 45/2005, celebrado entre a Fundação Cultural Palmares e a referida entidade, as alegações de defesa do CEMO devem ser rejeitadas, uma vez que cabia à entidade o ônus da prova da regularidade da execução do convênio.
26.	Ademais, inexistem nos autos elementos que demonstrem a boa-fé da responsável ou a ocorrência de outros excludentes de culpabilidade. Desse modo, suas contas devem, desde logo, ser julgadas irregulares, nos termos do art. 202, § 6º, do Regimento Interno/TCU, procedendo-se a sua condenação em débito pelo valor do dano apurado.
27.	A respeito da multa, a jurisprudência deste Tribunal é pacífica que a pretensão punitiva subordina-se ao prazo geral de prescrição de dez anos indicado no art. 205 do Código Civil, contado a partir da data da ocorrência da irregularidade, nos termos do art. 189, inciso I, do Código Civil. Assim, opina-se pela não aplicação da multa prevista no art. 57 da Lei 8.443/1992, em consonância vários julgados desta Corte Contas, entre outros cita-se o Acórdão 1441/2016-TCU-Plenário e 6.201/2016-TCU-1ª Câmara.
PROPOSTA DE ENCAMINHAMENTO
28.	Diante do exposto, submetem-se os autos à consideração superior, propondo:
a)	rejeitar as alegações de defesa apresentadas pela entidade Obra Assistencial Centro Espírita Mensageiros de Oxalá (CEMO) , CNPJ 01.030.493/0001-75;
b)	com fundamento nos arts. 1º, inciso I, 16, inciso III, alínea ‘c’, 19, caput, e 23, inciso III, da Lei 8.443/1992, que sejam julgadas irregulares as contas da entidade Obra Assistencial Centro Espírita Mensageiros de Oxalá (CEMO) , CNPJ 01.030.493/0001-75, condenando-a ao pagamento da quantia a seguir especificada, com a fixação do prazo de quinze dias, a contar da notificação, para comprovar perante o Tribunal (art. 214, inciso III, alínea ‘a’, do Regimento Interno) o recolhimento da dívida aos cofres da Fundação Cultural Palmares, atualizada monetariamente e acrescida dos juros de mora, calculados a partir da data discriminada, até a data do recolhimento, na forma prevista na legislação em vigor, abatendo-se, na oportunidade, os valores porventura já ressarcidos; a condenação decorre da não comprovação da correta e regular aplicação dos recursos federais recebidos por força do Convênio 045/2005, celebrado entre a Fundação Cultural Palmares e a entidade Obra Assistencial Centro Espírita Mensageiros de Oxalá (CEMO) .
	Data
	Valor Original (R$) 

	28/12/2005
	172.087,00

	11/08/2006
	19.000,00

	Total
	191.087,00

c)	autorizar, desde logo, nos termos do art. 28, inciso II, da Lei 8.443/1992, a cobrança judicial das dívidas caso não atendida a notificação; e
d)	encaminhar cópia da deliberação que vier a ser proferida, bem como do relatório e do voto que a fundamentarem, ao Procurador-Chefe da Procuradoria da República em Goiás, nos termos do § 3º do art. 16 da Lei 8.443/1992 c/c o § 7º do art. 209 do Regimento Interno do TCU, para adoção das medidas que entender cabíveis.”
2. 	O Ministério Público que atua junto ao TCU manifestou-se pelo arquivamento dos autos, sem julgamento de mérito, em razão da ausência de pressuposto para o desenvolvimento válido e regular do processo, por intermédio de parecer da Procuradora-Geral Cristina Machado da Costa e Silva (peça 23) , nos termos a seguir:
	“Cuida-se de Tomada de Contas Especial (TCE) instaurada pela Fundação Cultural Palmares/ Ministério da Cultura (MinC) em desfavor do Senhor Tiburtino Mariano dos Santos, à época presidente da Obra Assistencial Centro Espírita Mensageiros de Oxalá (CEMO) , em razão de pendências/irregularidades detectadas na prestação de contas do Convênio 45/2005, que tinha por objeto a realização do projeto ‘Saber Fazer: Valor da Cultura Afro’.
2.	Referido ajuste teve vigência no período de 23/12/2005 a 31/8/2006, sendo 30/10/2006 o termo final para apresentação da prestação de contas.
3.	Computados os valores acrescidos em termo aditivo, foram repassados R$ 191.087,00 por meio de duas ordens bancárias (R$ 172.087,00, em 28/12/2005; e, R$ 19.000,00, em 11/8/2006) , enquanto à entidade coube a contrapartida no total de R$ 7.246,00.
4.	Apresentada em 5/2/2007 (peça 1, p. 192) , a prestação de contas do Convênio 45/2005 compreendeu a seguinte documentação: relatório de execução físico-financeira; relatório de execução de receita e despesa, relação de pagamentos; relação de bens; conciliação bancária; declaração de guarda de documentos; recibo de pagamentos de autônomos; notas fiscais originais; comprovantes de depósitos em conta corrente; extrato bancário; guias de recolhimento de encargos sociais, cópias de notas fiscais; termos de responsabilidade, fotos dos eventos (peça 1, p. 244) .
5.	A primeira análise da Fundação Cultural Palmares quanto às informações acima relacionadas somente se efetivou em 23/9/2014, quando emitiu o Parecer Financeiro 48/2014/CCONV (peça 1, p. 228-234) , ou seja, mais de 7 anos depois do envio da prestação de contas pelo responsável. Ao compulsar os autos desta TCE não foi possível identificar qualquer informação que pudesse esclarecer o motivo para significativo atraso no exame da documentação.
6.	Efetuada a notificação da entidade via edital no D.O.U. de 4/11/2014 (peça 1, p. 242) sem a correspondente manifestação, a Fundação Cultural Palmares procedeu à reanálise do caso – Parecer Financeiro 69/2014/CCONV, de 5/12/2014 –, tendo concluído pela reprovação do valor total repassado, por não terem sido saneadas as seguintes situações verificadas (peça 1, p. 244-250) : i) extratos bancários da conta corrente com as datas inelegíveis; ii) ausência de identificação do número e título do convênio nos documentos de comprovação fiscal; iii) envio dos originais de recibos notas fiscais, ao invés de cópia da documentação; iv) emissão de recibo no valor de R$ 320,00 sem assinatura; v) notas fiscais ilegíveis no total de R$ 100,00; vi) ausência dos relatórios de atividades desenvolvidas por todos os prestadores de serviço; vii) ausência do relatório de atividades desenvolvidas pelos beneficiários de diárias, com informações sobre a relevância das respectivas despesas para o alcance do objeto pactuado; viii) falta de justificativa para a despesa de R$ 8.000,00 com aquisição de refeições, apresentada sem detalhamento; ix) ausência de comprovação de diversas despesas que somam R$ 49.777,61; x) não fornecimento de cópia da documentação referente aos processos licitatórios ou de eventuais casos de dispensa e dos contratos firmados com os prestadores de serviços e fornecedores pagos com recursos do convênio.
7.	A natureza das constatações acima relacionadas indica que o caminho para o saneamento do processo seria a complementação/regularização da documentação enviada a título de prestação de contas. Como não houve o atendimento do responsável às notificações que tinham esse objetivo, a TCE foi instaurada.
8.	No âmbito do TCU, em instrução preliminar, a Unidade Técnica considerou que a responsabilização pelo débito caberia ao Senhor Tiburtino Mariano dos Santos e à CEMO, em solidariedade, e propôs a citação de ambos para que apresentassem suas alegações de defesa (peça 2) .
9.	Contudo, antes de proceder à citação, a Secex-GO identificou o óbito do responsável ao efetuar pesquisa nos sistemas do Tribunal (peça 5) – informação confirmada após a realização de diligências (peças 13 e 14) –, o que levou à nova instrução do processo (peça 15) com vistas a avaliar a realização da citação do espólio ou administrador provisório. Nessa oportunidade, assim registrou a Unidade Técnica (peça 15, p. 4-5) :
17. Contudo, o Tribunal ao examinar matérias envolvendo herdeiros e sucessores, tem considerado não apenas o prazo mínimo de dez anos indicado no art. 6º, inciso II, da IN-TCU 71/2012, mas a possível limitação aos princípios constitucionais da ampla defesa e do contraditório, artigo 5º, inciso LV da CF por parte dos defendentes, como demonstram os julgados em outras situações semelhantes (Acórdão 4982/2011-TCU-Segunda Câmara, 4.776/2013-2ª Câmara, 3.141/2014-Plnário, 1.534/2015-1ª Câmara, 2.146/2015-Plenário, 6.265/2016-2ª Câmara, entre outros) .
18. No caso em exame, o longo transcurso de tempo entre os fatos geradores do débito (2005 e 2006) e a possível citação válida do espólio pode impedir que os responsáveis exerçam de maneira plena o direito à ampla defesa.
19. Assim, não é razoável propor, neste momento, a citação do espólio do responsável, pois haverá prejuízo ao contraditório e à ampla defesa, uma vez que os atos irregulares apontados na fase interna do processo de tomada de contas especial ocorreram no período de 23/12/2005 a 31/8/2006, ou seja, há mais de dez anos do último pagamento questionado.
20. Quanto à responsabilidade da entidade beneficiária dos recursos, em que pese na fase interna ter sido imputada a responsabilidade apenas ao Sr. Tiburtino Mariano da Silva, tem-se que a Obra Assistencial Centro Espírita Mensageiros de Oxalá (CEMO) , CNPJ 01.030.493/0001-75, deverá ser incluída como responsável pelos prejuízos apurados na execução do Convênio 45/2005, pois, é pacífico neste Tribunal de Contas da União o entendimento que a pessoa jurídica de direito privado e seus administradores respondem solidariamente pelos danos causados ao erário. 
21. Em que pese o lapso temporal de mais de sete anos entre a apresentação da prestação de contas ocorrida em 5/2/2007 (peça 1, p. 192) e a primeira análise das contas em 23/9/2014, conforme Parecer Financeiro 48/2014/CCONV (peça 1, p. 228-234) , entende-se que esta demora dificulta a apresentação dos documentos faltantes, mas não inviabiliza a citação da entidade. 
10.	Considerando o entendimento aplicado a cada responsável quanto ao prejuízo à defesa pelo longo transcurso de tempo, a Unidade Técnica promoveu a citação apenas da entidade.
11.	Em exame de mérito, após a apresentação das alegações defesa pela CEMO, a Secex-GO propõe rejeitá-las e julgar irregulares suas contas, com imputação de débito no valor total dos recursos federais repassados, sem aplicação da multa prevista no art. 57 da Lei 8.443/1992, em razão da prescrição da pretensão punitiva, identificada em conformidade com os termos do Acórdão 1441/2016-TCU-Plenário (peças 21 e 22) .
12.	Relatado breve histórico dos autos, manifestamos a divergência deste Parquet em relação à proposta de encaminhamento alvitrada pela Unidade Técnica. Em suma, consideramos que o direito à ampla defesa da entidade também foi prejudicado e que à CEMO deve ser concedido o mesmo tratamento conferido ao administrador provisório.
13.	Uma vez que as ocorrências que levaram à instauração da TCE poderiam ser corrigidas pela complementação da prestação de contas, a oportunidade de defesa e o próprio saneamento dos autos dependiam da efetividade das comunicações entre a Fundação Cultural Palmares e a entidade.
14.	Sem adentrar no injustificável atraso de mais de 7 anos para efetuar a análise da prestação de contas do convênio – o que, por si só, já encerra inegáveis embaraços ao regular contraditório – leitura mais atenta dos autos permite identificar a ocorrência de erro relevante nas comunicações realizadas ainda na fase interna, mais precisamente na notificação do responsável acerca da análise financeira efetuada pelo concedente, bem como naquela que objetivou informar a instauração da TCE, ambas sem resposta da entidade, sendo a última com indicação de ‘lote vago’ ao retornar o aviso.
15.	O equívoco detectado encontra-se no endereço registrado nessas correspondências (Quadra 8, n° 15, lote 1, Setor Leste – Planaltina de Goiás-GO) (peça 1, p. 238 e 260) , precisamente na numeração do lote, que é, na verdade, o de n° 16, e não o de n° 1. As comunicações respondidas pelo responsável durante a execução e ao final do ajuste, ou o próprio termo de convênio firmado, evidenciam a troca indevida (peça 1, p. 4, 18, 42, 54, 86, 104, 168, 174, 182, 190) . Informações da CEMO constantes do banco de dados do CNPJ também atestam o engano quanto à correta localização (peça 17) .
16.	Muito embora tenha havido a notificação por edital (peça 1, p. 242) , entendemos inegável o prejuízo ao direito de defesa da entidade neste caso. A uma, porque todos os ofícios encaminhados à CEMO com o endereço correto foram respondidos, inexistindo, portanto, o seu silêncio sempre que devidamente chamada a se manifestar nos autos – inclusive quando citada pelo Tribunal. A duas, porque o erro verificado se deu em comunicações importantes para o exercício do seu contraditório: a primeira, aquela que enviou o resultado da primeira análise da prestação de contas e lhe concedia prazo para se manifestar ou sanear as pendências; a segunda, aquela que informou a instauração da TCE e lhe daria o conhecimento sobre a existência de débito. 
17.	Ademais, o desconhecimento da concedente a respeito do óbito do presidente da CEMO (7/5/2011) , que só foi identificado quando da citação do responsável no âmbito deste Tribunal (2016) , é fato que demonstra uma comunicação prejudicada desde a retomada da análise do processo pela Fundação Cultural Palmares (2014) , a qual persistiu até o final da fase interna da TCE.
18.	Por fim, opera a favor da CEMO também o longo transcurso de tempo – mais de 10 anos –, ocorrido entre o fim da execução do convênio (31/8/2016) e a notificação que pode ser considerada válida (a citação pelo TCU, em 20/12/2006) , uma vez que, repisa-se, a partir de 2014 e até a fase de externa da TCE, as comunicações da entidade restaram inviabilizadas por erro no endereço.
19.	Assim, à vista das considerações expostas no presente parecer, esta representante do Ministério Público manifesta-se, com fundamento no art. 212 do RITCU, por que sejam os autos arquivados sem julgamento de mérito, em razão da ausência de pressuposto para o desenvolvimento válido e regular do processo, qual seja, a garantia substantiva dos direitos ao contraditório e à ampla defesa.”
	É o relatório.

não há.

Procuradora-Geral Cristina Machado da Costa e Silva.

TOMADA DE CONTAS ESPECIAL. AUSÊNCIA DE COMPROVAÇÃO DA APLICAÇÃO DOS RECURSOS. CITAÇÃO. FALECIMENTO DE RESPONSÁVEL. DEMORA DA ANÁLISE DA PRESTAÇÃO DE CONTAS PELO REPASSADOR. DEFEITOS DE NOTIFICAÇÃO. IMPOSSIBILIDADE DE ESCLARECIMENTO EM RAZÃO DO DECURSO DO PRAZO. PREJUÍZO À AMPLA DEFESA E AO CONTRADITÓRIO. ENCERRAMENTO DO PROCESSO, SEM JULGAMENTO DO MÉRITO. ARQUIVAMENTO.

TOMADA DE CONTAS ESPECIAL (TCE)

Secretaria de Controle Externo no Estado de Goiás (SECEX-GO).

Trata-se de Tomada de Contas Especial (TCE) instaurada pela Fundação Cultural Palmares/ Ministério da Cultura (MinC) em desfavor do Senhor Tiburtino Mariano dos Santos, à época presidente da Obra Assistencial Centro Espírita Mensageiros de Oxalá (CEMO) , em face de irregularidades detectadas na prestação de contas do Convênio 45/2005, que tinha por objeto a realização do projeto “Saber Fazer: Valor da Cultura Afro”, cujo repasse importou em R$ 191.087,00.
2.	A 	prestação de contas do aludido convênio foi entregue em 5/2/2007 e teve sua primeira análise efetuada pela mencionada fundação apenas em 23/9/2014, oportunidade em que foi emitido o Parecer Financeiro 48/2014/CCONV, e reanalisada em 5/12/2014, conforme Parecer Financeiro 69/2014/CCONV, com a conclusão pela sua reprovação diante de diversas irregularidades mencionadas no relatório precedente.
3.	Neste Tribunal, a unidade técnica propôs inicialmente a citação solidária do Senhor Tiburtino Mariano dos Santos e da CEMO. Entretanto, foi constatado o óbito do responsável, razão pela qual foi observado que “o longo transcurso de tempo entre os fatos geradores do débito (2005 e 2006) e a possível citação válida do espólio poderia impedir que os responsáveis exercessem de maneira plena o direito à ampla defesa e do contraditório” na linha dos Acórdão 4982/2011-TCU-Segunda Câmara, 4.776/2013-2ª Câmara, 3.141/2014-Plenário, 1.534/2015-1ª Câmara, 2.146/2015-Plenário e 6.265/2016-2ª Câmara. Por esse motivo, foi promovida a citação apenas da sociedade Obra Assistencial Centro Espírita Mensageiros de Oxalá (CEMO) , por meio do Ofício 1925/2016 (peça 18) para que apresentasse alegações de defesa ou recolhesse os valores aos cofres da Fundação Cultural Palmares.
4.	Considerando que os documentos constantes do processo não permitiam concluir a respeito da adequação da aplicação dos recursos recebidos por força do Convênio 45/2005, a Secex/GO propôs a rejeição das alegações de defesa do CEMO, uma vez que cabia à entidade o ônus da prova da correção da execução do convênio, e a irregularidade das presentes contas.
5.	Em outra linha, o Ministério Público junto a este Tribunal (MPTCU) divergiu do posicionamento da unidade técnica e sugeriu o arquivamento dos autos “sem julgamento de mérito, em razão da ausência de pressuposto para o desenvolvimento válido e regular do processo, qual seja, a garantia substantiva dos direitos ao contraditório e à ampla defesa.”
6.	Alinho-me à argumentação do MPTCU, a qual incorporo às minhas razões de decidir em função dos seguintes fatores.
7.	O tempo decorrido entre o término da vigência do convênio (31/8/2006) e a primeira análise da prestação de contas pelo repassador (23/9/2014) foi injustificadamente excessivo, o que prejudicou decisivamente a possibilidade de qualquer esclarecimento ou complementação por parte da fundação, em especial diante do falecimento do Sr. Tiburtino Mariano dos Santos em 7/5/2011 (peça 5) . A propósito, a citação do TCU data de 20/12/2016, ou seja, mais de dez anos do prazo final do convênio.
8.	Além disso, o MPTCU aponta em seu parecer diversas fragilidades nos expedientes notificatórios à fundação durante o curso do processo, que acabam por agravar de modo acentuado a ampla defesa:
14.	Sem adentrar no injustificável atraso de mais de 7 anos para efetuar a análise da prestação de contas do convênio – o que, por si só, já encerra inegáveis embaraços ao regular contraditório – leitura mais atenta dos autos permite identificar a ocorrência de erro relevante nas comunicações realizadas ainda na fase interna, mais precisamente na notificação do responsável acerca da análise financeira efetuada pelo concedente, bem como naquela que objetivou informar a instauração da TCE, ambas sem resposta da entidade, sendo a última com indicação de ‘lote vago’ ao retornar o aviso.
15.	O equívoco detectado encontra-se no endereço registrado nessas correspondências (Quadra 8, n° 15, lote 1, Setor Leste – Planaltina de Goiás-GO) (peça 1, p. 238 e 260) , precisamente na numeração do lote, que é, na verdade, o de n° 16, e não o de n° 1. As comunicações respondidas pelo responsável durante a execução e ao final do ajuste, ou o próprio termo de convênio firmado, evidenciam a troca indevida (peça 1, p. 4, 18, 42, 54, 86, 104, 168, 174, 182, 190) . Informações da CEMO constantes do banco de dados do CNPJ também atestam o engano quanto à correta localização (peça 17) .
16.	Muito embora tenha havido a notificação por edital (peça 1, p. 242) , entendemos inegável o prejuízo ao direito de defesa da entidade neste caso. A uma, porque todos os ofícios encaminhados à CEMO com o endereço correto foram respondidos, inexistindo, portanto, o seu silêncio sempre que devidamente chamada a se manifestar nos autos – inclusive quando citada pelo Tribunal. A duas, porque o erro verificado se deu em comunicações importantes para o exercício do seu contraditório: a primeira, aquela que enviou o resultado da primeira análise da prestação de contas e lhe concedia prazo para se manifestar ou sanear as pendências; a segunda, aquela que informou a instauração da TCE e lhe daria o conhecimento sobre a existência de débito. 
9.	Desse modo, considerando o longo intervalo ocorrido entre o fim da execução do convênio e a notificação, as deficiências no processo de notificação da fundação e o falecimento do Sr. Tiburtino Mariano dos Santos, presidente da CEMO nesse lapso temporal, anuo à proposta do MPTCU e entendo que a melhor solução ao presente caso é o arquivamento sem julgamento destes autos, com fulcro no  art. 212 do RITCU, em razão da ausência de pressuposto para o desenvolvimento válido e regular do processo, a garantia do direito ao contraditório e à ampla defesa.
	Ante o exposto, voto por que o Tribunal adote o Acórdão que ora submeto à deliberação deste Colegiado.
TCU, Sala das Sessões Ministro Luciano Brandão Alves de Souza, em 19 de março de 2019.
Ministro JOÃO AUGUSTO RIBEIRO NARDES 
Relator